ACORDAO-COMPLETO-2565701

ACÓRDÃO 2703/2022 ATA 46/2022 - PLENÁRIO

VISTOS, relatados e discutidos estes autos de pedido de reexame interposto por Roberval Nobrega Evangelista contra o Acórdão 224/2022-TCU-Plenário;
ACORDAM os ministros do Tribunal de Contas da União, reunidos em sessão do Plenário, diante das razões expostas pelo relator, em:
9.1. não conhecer do pedido de reexame, com fundamento no art. 32, inciso I e parágrafo único, da Lei 8.443/1992, e nos arts. 277, inciso I, 285, caput e § 2º, e 286 do Regimento Interno do TCU, por restar intempestivo;
9.2. notificar o recorrente sobre esta deliberação.

Pedido de reexame contra que aplicou multa ao recorrente no âmbito de denúncia a respeito de irregularidades ocorridas na contratação de serviços de organização de eventos, buffet, decoração e apoio logístico no âmbito do conselho profissional, em 2018.

Conselho Regional de Odontologia da Bahia.

3. Recorrente: Roberval Nobrega Evangelista (XXX.242.395-XX).

13.1. Ministros presentes: Bruno Dantas (na Presidência), Walton Alencar Rodrigues, Benjamin Zymler, Vital do Rêgo (Relator) e Antonio Anastasia.
13.2. Ministros-Substitutos convocados: Augusto Sherman Cavalcanti, Marcos Bemquerer Costa e Weder de Oliveira.

VITAL DO RÊGO

Ministro-Substituto Augusto Sherman Cavalcanti.

Trata-se de pedido de reexame interposto por Roberval Nobrega Evangelista contra o Acórdão 224/2022-TCU-Plenário (peça 104) , por meio do qual esta Corte de Contas lhe aplicou multa no valor de R$ 5.000,00, fundada no art. 58, inciso II, da Lei 8.443/1992  
2.	A Secretaria de Recursos, na manifestação constante da peça 154, que contou com o aval do corpo diretivo daquela unidade especializada (peças 155 e 156) , ao analisar a admissibilidade do recurso, apontou a intempestividade da peça recursal e fez outras observações, conforme excerto a seguir transcrito, verbis:
		2.2.
	Tempestividade

O pedido de reexame foi interposto dentro do prazo previsto na Lei Orgânica e no Regimento Interno do TCU?

	Nome do Recorrente
	Notificação
	Interposição
	Resposta

	Roberval Nobrega Evangelista
	18/4/2022 - BA (Peça 141) 
	3/7/2022 - DF
	Não

	Data de notificação da deliberação: 10/4/2022 (peça 141) .
Data de oposição dos embargos: 10/3/2022 (peça 121) .
Data de notificação dos embargos: 10/4/2022 (peça 141) .
Data de protocolização do recurso: 3/7/2022 (peça 147) .
Salienta-se que a oposição de embargos de declaração é causa de suspensão do prazo para interposição dos demais recursos (art. 34, § 2º da LOTCU) , ainda que interpostos por terceiros. Todavia, verifica-se dispensável, para a presente análise de tempestividade, a contagem da referida suspensão, uma vez que o recurso foi interposto após o prazo de 15 dias, considerando apenas a notificação em relação à deliberação que apreciou os aclaratórios.
Assim, conclui-se que o presente recurso resta tempestivo, senão vejamos.
É possível afirmar que o recorrente foi devidamente notificado acerca do acórdão original mediante o Ofício 14955/2022-TCU/Seproc (peças 135 e 141) em seu endereço constante da base da Receita Federal (peça 132) , de acordo com o disposto no art. 179, II, do Regimento Interno/TCU.
Assim, considerando que "a data de início do prazo é contada a partir do primeiro dia em que houver expediente no Tribunal", nos termos do art. 19, §3º, da Resolução/TCU 170/2004, o termo a quo para análise da tempestividade foi o dia 19/4/2022, concluindo-se, portanto, pela intempestividade deste recurso, pois o termo final para sua interposição foi o dia 3/5/2022.
Registre-se que se desconsiderou, para fins deste exame de tempestividade, a notificação empreendida mediante o Ofício 6300/2022-TCU/Seproc (peça 115) , em 30/3/2022 (AR à peça 138) , apesar de também ser válida, uma vez que, salvo erro grosseiro, que não gera expectativa legítima, os atos praticados pela Secretaria, em nome do Tribunal, inspiram confiança na parte destinatária.
Assim, considerando a duplicidade de notificações válidas, ambas indicando expressamente a contagem de prazo a partir de seu recebimento para a prática de ato por parte do destinatário, o prazo recursal deve ser contado a partir da segunda notificação, no caso, aquela empreendida mediante o Ofício 14955/2022-TCU/Seproc (peças 135 e 141) .

	2.2.1. Em sendo intempestivo, houve superveniência de fatos novos?
	Não

	Para análise do presente requisito, verifica-se oportuna a realização de breve histórico dos autos.
Trata-se de denúncia acerca de possíveis irregularidades ocorridas na contratação de serviços de organização de eventos, buffet, decoração e apoio logístico no âmbito do CRO/BA durante o exercício de 2018.
O processo foi apreciado por meio do Acórdão 224/2022-TCU-Plenário, que rejeitou as razões de justificativa apresentadas pelo recorrente e lhe aplicou a multa do art. 58, inciso II, da Lei 8.443/92 (peça 104) .
Em face da decisão, foram opostos embargos declaratórios (peças 121-123) , os quais foram conhecidos e rejeitados, no mérito, nos termos do Acórdão 706/2022-TCU-Plenário (peça 128) .
A responsabilização do recorrente (pregoeiro, assessor de compras, patrimônio e contábil) decorreu da verificação de erro grosseiro cometido no cancelamento do registro da ata de preços e do contrato celebrado com a Empresa M.C.F Alimentos Ltda. (voto condutor, peça 105, itens 17-19 e 23-26) .
Devidamente notificado, o recorrente interpõe a presente peça recursal intempestiva.
Preliminarmente, faz-se mister ressaltar que o artigo 32, parágrafo único, da Lei 8.443/92, estatui que "não se conhecerá de recurso interposto fora do prazo, salvo em razão de superveniência de fatos novos, na forma do Regimento Interno".
Regulamentando esse dispositivo, o artigo 285, § 2º, do RI/TCU dispõe que "Não se conhecerá de recurso de reconsideração quando intempestivo, salvo em razão de superveniência de fatos novos e dentro do período de cento e oitenta dias contado do término do prazo indicado no caput, caso em que não terá efeito suspensivo". Tal dispositivo aplica-se ao pedido de reexame, com fulcro no artigo 286, parágrafo único, do RI/TCU.
Para que o presente recurso possa ser conhecido, uma vez interposto dentro do período de cento e oitenta dias, torna-se necessária a superveniência de fatos novos.
Na peça ora em exame, o recorrente, em síntese, defende sua ilegitimidade passiva; ofensa à segurança jurídica, vez que o TCU já se manifestou diversas vezes sobre sua ilegitimidade passiva; e ausência de conduta antijurídica, tendo em vista que seus atos não acarretaram qualquer dano ao erário.
Os argumentos apresentados estão desacompanhados de qualquer documento.
Isto posto, observa-se que o recorrente busca afastar sua responsabilidade por meio de argumentos e teses jurídicas que, ainda que inéditos, não são considerados fatos novos por este Tribunal, conforme consolidada jurisprudência desta Corte (Acórdão 2308/2019-TCU-Plenário, Acórdão 1760/2017-TCU-Primeira Câmara e Acórdão 2860/2018-TCU-Segunda Câmara) .
Com efeito, novas linhas argumentativas representariam elementos ordinários que somente justificariam o seu exame na hipótese de interposição tempestiva do recurso. Entendimento diverso estenderia para cento e oitenta dias, em todos os casos, o prazo para interposição dos recursos de reconsideração e pedido de reexame, tornando letra morta o disposto no artigo 33 da Lei 8.443/92, que estabelece período de quinze dias para apresentação destes apelos.
A tentativa de se provocar a pura e simples rediscussão de deliberações do TCU com base em discordância com as conclusões deste Tribunal não se constitui em fato ensejador do conhecimento do recurso fora do prazo legal.
Por todo o exposto, não há que se falar na existência de fatos novos no presente expediente recursal, motivo pelo qual a impugnação não merece ser conhecida, nos termos do artigo 32, parágrafo único, da Lei 8.443/92.

		2.3.
	Legitimidade

	Trata-se de recurso interposto por responsável/interessado habilitado nos autos, nos termos do art. 144 do RI-TCU? 
	Sim

		2.4.
	Interesse

	Houve sucumbência da parte?
	Sim

			2.5.        Adequação

	O recurso indicado pelo recorrente é adequado para impugnar o Acórdão 224/2022-TCU-Plenário?
	Sim

		3.
	Conclusão da Instrução Preliminar

	Em virtude do exposto, propõe-se:
3.1 não conhecer do pedido de reexame interposto por Roberval Nobrega Evangelista, por restar intempestivo e não apresentar fatos novos, nos termos do artigo 48, parágrafo único, da Lei 8.443/92, c/c os artigos 285, caput e §2º, e 286, parágrafo único, do RI/TCU;
3.2 encaminhar os autos ao gabinete do relator competente para apreciação do recurso;
3.3 à unidade técnica de origem, dar ciência ao recorrente e aos órgãos/entidades interessados do teor da decisão que vier a ser adotada, encaminhando-lhes cópia.

É o relatório.

não há.

Procuradora-Geral Cristina Machado da Costa e Silva.

PEDIDO DE REEXAME. DENÚNCIA. INTEMPESTIVIDADE. NÃO CONHECIMENTO.

DENÚNCIA (DEN)

Secretaria de Recursos (Serur).

Em exame, pedido de reexame interposto por Roberval Nobrega Evangelista contra o Acórdão 224/2022-TCU-Plenário (peça 104) , por meio do qual esta Corte de Contas aplicou ao recorrente multa no valor de R$ 5.000,00, fundada no art. 58, inciso II, da Lei 8.443/92. 
A Secretaria de Recursos, ao proceder ao exame da admissibilidade da peça recursal, propôs o não conhecimento do recurso em exame, dada sua intempestividade e a inexistência de fatos novos a justificar a aplicação do prazo excepcional previsto no art. 285, § 2º, do Regimento Interno/TCU.
Não há dúvidas acerca da intempestividade do recurso ora examinado. 
O prazo para a interposição do pedido de reexame é de 15 dias, nos termos do art. 286, c/c o art. 285 do Regimento Interno do TCU. A oposição de embargos declaratórios, por sua vez, suspende o prazo para a interposição dos demais recursos, em atenção à regra contida no art. 34, § 2º da Lei Orgânica do TCU.
O recorrente foi notificado do julgamento dos embargos em 18/4/2022, conforme documentos constantes às peças 135 e 141, e apresentou seu recurso em 3/7/2022 (peça 147) , prazo que em muito excedeu os 15 dias, ainda que contados apenas da notificação da deliberação que apreciou os aclaratórios.
O art. 285, § 2º, do Regimento Interno/TCU, permite o conhecimento do recurso intempestivo, desde que ocorra a superveniência de fatos novos e dentro do período de 180 dias contado do término do prazo originalmente previsto para sua interposição, caso em que não terá efeito suspensivo.
Como bem salientou a unidade técnica especializada, os argumentos apresentados pelo recorrente não podem ser enquadrados como fatos novos a justificar a aplicação da excepcionalidade mencionada. 
A tentativa de se provocar a pura e simples rediscussão de deliberações do TCU com base em discordância com as conclusões deste Tribunal não constitui fato ensejador do conhecimento do recurso fora do prazo legal.
Com efeito, novas linhas argumentativas representariam elementos ordinários que somente justificariam o seu exame na hipótese de interposição tempestiva do recurso. Entendimento diverso estenderia para cento e oitenta dias, em todos os casos, o prazo para interposição dos recursos de reconsideração e pedido de reexame, tornando letra morta o disposto no artigo 33 da Lei 8.443/1992. 
Dessa forma, não há que se falar na existência de fatos novos no presente expediente recursal, motivo pelo qual a impugnação não merece ser conhecida.
No caso concreto, entendo não caracterizada a prescrição ressarcitória e punitiva, tendo em vista os seguintes marcos interruptivos, contados a partir da data do recebimento da denúncia em 7/12/2018 (art. 4º, inciso III, da Resolução TCU 344/2022) : em 29/3/2019 (peça 12) ; em 24/6/2019 (peça 13) ; em 17/9/2020 (peça 37) ; em 29/3/2021 (peça 57) ; em 16/4/2021 (peça 78) e em 2/2/2022 (peça 104) .
	Ante o exposto, voto pela adoção da minuta de acórdão que ora trago ao exame deste colegiado.
TCU, Sala das Sessões, em 7 de dezembro de 2022.
Ministro VITAL DO RÊGO 
Relator